【裁判字號】    99,消債清,85
【裁判日期】    991231
【裁判案由】    清算事件
【裁判全文】
臺灣臺北地方法院民事裁定            99年度消債清字第85號
聲  請  人
即 債務 人  高錫珊
相  對  人
即 債權 人  陽信商業銀行股份有限公司
法定代理人  林彭郎
債  權  人  萬泰商業銀行股份有限公司
法定代理人  盧正昕
債  權  人  新加坡商星展銀行股份有限公司
法定代理人  陳亮丞
上列當事人因消費者債務清理事件聲請清算，本院裁定如下：
    主  文
債務人高錫珊自中華民國一百年一月三日下午三時起開始清算程
序，並同時終止清算程序。
    理  由
一、按債務人不能清償債務或有不能清償之虞，於法院裁定開始
    更生程序或許可和解或宣告破產前，得向法院聲請清算，消
    費者債務清理條例第三條、第八十條分別定有明文。次按，
    法院開始清算程序之裁定，應載明其年、月、日、時，並即
    時發生效力；債務人之財產不敷清償清算程序之費用時，法
    院應裁定開始清算程序，並同時終止清算程序，復為同條例
    第八十三條第一項、第八十五條第一項所明定。再按債務人
    對於金融機構因消費借貸、自用住宅借款、信用卡或現金卡
    契約而負債務，在聲請更生或清算前，應提出債權人清冊，
    以書面向最大債權金融機構請求協商債務清償方案並表明共
    同協商之意旨；又自債務人提出協商請求之翌日起逾三十日
    不開始協商，或自開始協商之翌日起逾九十日協商不成立，
    債務人得逕向法院聲請更生或清算，消債條例第一百五十一
    條第一項、第一百五十三條亦有明文。
二、債務人具狀向本院聲請清算，其聲請意旨略以：債務人擔任
    宇睿科技有限公司之連帶保證人，導致積欠各金融機構總計
    新台幣（下同）4,475,000 元，然債務人已年近61歲，又患
    有強迫症、暈眩症，無法再覓得一般正常工作，生活一切開
    銷僅依靠民國95年間領取之勞保老年給付353,612 元及偶有
    志工車馬費度日，對上開保證債務，實有不能清償之情事，
    故債務人遂於98年7 月間以書面向最大債權銀行陽信商業銀
    行股份有限公司（下稱陽信商業銀行）請求共同協商債務清
    償方案，惟遭陽信商業銀行以保證債務不在協商範圍內為由
    ，拒絕協商並退還聲請文件，是債務人既有不能清償債務之
    情事，又未經法院裁定開始更生程序或許可和解或宣告破產
    ，爰向本院聲請清算等語。
三、經查，債務人主張曾就積欠各金融機構之保證債務，於98年
    7 月30日向最大債權銀行陽信商業銀行聲請共同協商債務清
    償方案，惟遭陽信商業銀行以保證債務並未納入銀行公會所
    定之前置協商範圍而拒絕協商之情，有債務人提出之退件信
    封、前置協商申請書及所附申請文件在卷可佐（見本院卷第
    67頁、第68至75頁）。再參酌陽信商業銀行於99年11月11日
    函覆本院表示：依金融機構辦理消費者債務清理條例前置協
    商作業準則第四節第三項第三點規定保證債務不納入前置協
    商，所以保證債務人不符合申請協商資格，此有陽信商業銀
    行99年11月11日陳報狀在卷可稽（見本院卷第183 頁），可
    證最大債權行陽信商業銀行確有不願與債務人進行前置協商
    之情，且債務人於98年7 月30日申請前置協商距提出本件清
    算聲請時即99年9 月1 日，已逾30日，揆諸首揭規定，債務
    人得逕向法院聲請清算，合先敘明。
四、債權人雖陳稱：債務人高錫珊所負保證債務不符合本條例第
    一百五十一條第一項所定協商債務範圍等語。但按，本項規
    定前置協商之債務限於因消費借貸、自用住宅借款、信用卡
    或現金卡契約而負之債務，從立法理由觀之，前揭債務須經
    前置協商，係因該等債務之法律關係單純、明確，如能利用
    協商程序解決，當能節省當事人之勞力、時間、費用，並減
    輕法院相當之負擔；而保證契約具從屬性，保證債務端以主
    債務之內容為內容，依舉證以明輕之法理，如主債務為本條
    例第一百五十一條第一項所定債務，則保證債務之債務清理
    程序亦應與之一致，屬於本項規定之債務範圍。據此，債務
    人高錫珊所負保證債務，其主債務為本條例第一百五十一條
    第一項所定消費借貸債務，故自符合本條例第一百五十一條
    第一項所定協商債務範圍。
五、次查，債務人所主張之上開事實，業據其提出96、97、98年
    綜合所得稅各類所得資料清單、財產歸屬資料清單、當事人
    綜合信用報告、診斷證明書、急診病歷、房屋租賃契約書、
    存款憑條、水費收據、電費通知及收據、瓦斯費通知單、繳
    費通知、已領取老年給付證明、債權人清冊、財產及收入狀
    況說明書、債務人清冊、臺北富邦銀行存摺、郵政存簿儲金
    簿、臺北市營業人銷售額與稅額申報書、客戶歷史交易清單
    、集保戶異動及餘額資料明細表等為證，核閱屬實，堪認為
    真正。次查，債務人目前並無工作，平日開銷係靠其與配偶
    所領取之勞保老年給付度日，除僅有太平洋電線電纜股份有
    限公司價值2,000 元之股票外，別無其他財產可供清償（見
    本院卷第9 頁），輔以債務人陳報之債務總額為4,475,000
    元觀之，債務人之財產確實不足履行全部債務，是債務人主
    張有不能清償債務之情事，堪屬實在。此外，本件又查無債
    務人有消費者債務清理條例第六條第三項、第八條或第八十
    二條第二項所定駁回清算聲請之事由存在，則債務人聲請清
    算，應屬有據。再查，依據債務人所提財產及收入狀況說明
    書所載（見本院卷第32頁），及債務人財產歸屬資料清單、
    臺北富邦銀行存摺、郵政存簿儲金簿、集保戶異動及餘額資
    料明細表所示（見本院卷第9 頁、第82至85頁、第86至87頁
    、第143 至154 頁），其資產總額僅約為5,200 元，又無收
    入來源（見本院卷第10頁），經參酌本件清算程序之規模，
    堪認債務人之財產應不敷清償清算程序之費用，無進行清算
    程序、實行分配之實益，爰依首揭規定裁定開始本件清算程
    序，並同時終止清算程序。
六、又法院終止清算程序後，聲請人之債務並非當然免除，仍應
    由法院斟酌消費者債務清理條例有關免責之規定，例如本條
    例第一百三十三條、第一百三十四條、第一百三十五條等，
    依職權認定是否裁定免責，故法院終止清算程序後，聲請人
    雖有免責之機會，惟其財產不敷清償清算程序之費用如係因
    上述條例所定不可免責之事由所致，法院即非當然為免責之
    裁定，聲請人就其所負債務仍應負清償之責，附此敘明。
七、爰依首開規定，裁定如主文。
中    華    民    國    99    年    12    月    31    日
                  民事第七庭    法  官  賴錦華
以上正本係照原本作成。
開始清算程序之裁定不得抗告；如不服同時終止清算程序之裁定
，應於裁定送達後10日內，以書狀向本院提出抗告，並繳納抗告
費新台幣壹仟元。
本件裁定須於100年1月3日下午3時公告。
中    華    民    國    99    年    12    月    31    日
                                書記官  沈世儒

司法院資訊處製作；財團法人民間司法改革基金會備份。
